【裁判字號】    97,台再,40
【裁判日期】    970717
【裁判案由】    返還信託財產
【裁判全文】
最高法院民事判決                九十七年度台再字第四○號
再 審原 告  甲○○
            乙○○
            丙○○
            丁○○
            戊○○
共      同
訴訟代理人  黃秀禎律師
再 審被 告  己○○
上列當事人間請求返還信託財產事件，再審原告對於中華民國九
十六年五月二十九日台灣高等法院第二審更審判決（九十四年度
重上更(二)字第八一號）及中華民國九十七年一月三日本院九十七
年度台上字第一○號判決，提起再審之訴，本院判決如下：
    主  文
再審之訴駁回。
再審訴訟費用由再審原告負擔。
    理  由
本件再審原告主張台灣高等法院九十四年度重上更(二)字第八一號
判決及本院九十七年度台上字第一○號判決（下稱原確定判決）
有民事訴訟法第四百九十六條第一項第一款所定適用法規顯有錯
誤之情形，對之提起再審之訴，係以：原確定判決未究明再審被
告所主張之權利為何，即認定借名關係不僅存在於合夥團體與蕭
足，而且繼續存在於蕭足與再審被告，率將具有相對性之債權關
係進行轉換。又再審被告對於蕭足於民國七十六年間所提出之請
求移轉優先買回權之土地所有權移轉登記事件中，經三審確定再
審被告對於蕭足之系爭土地之買回權並不存在，基於爭點效之原
則，不得為岐異之判決。其次，再審被告縱使對於蕭足有任何權
利存在，應自六十七年五月二十三日合夥團體拆夥起算時效，則
於八十七年提起訴訟時，已罹於消滅時效。另再審被告主張因不
具自耕能力而有信託關係或借名關係及雙方已知系爭土地將被徵
收，均非事實，原確定判決所為之認定，顯已違背經驗法則。且
蕭足對於系爭土地之買回權，是基於公法上之權利，再審被告並
無權主張權利。而就損害賠償之範圍，原確定判決採信尚上不動
產鑑定公司之鑑定結果，其採證亦違證據法則。再者，原確定判
決以基於借名契約所生之移轉登記請求權，已讓與再審被告，認
定該移轉登記請求權主體已由合夥團體變更為再審被告，並推論
再審被告已成為坐落台北市○○區○○段五小段五九四、五九四
之一、五九六、五九六之一地號等四筆土地（下稱五九四地號等
土地）之實際所有人，而得擁有五九四地號等土地之所有權及其
衍生權利，顯有適用法規錯誤之違法等詞，為其論斷。
按民事訴訟法第四百九十六條第一項第一款所謂適用法規顯有錯
誤，係指確定判決所適用之法規，顯然不合於法律規定，或與司
法院現尚有效及大法官會議之解釋，或本院尚有效之判例顯然違
反，或消極的不適用法規，顯然影響判決者而言，不包括漏未斟
酌證據及認定事實錯誤或判決理由不備之情形在內。若在學說上
諸說併存尚無法規判解可據者，不得指為用法錯誤。且第三審為
法律審，其所為判決以第二審判決所確定之事實為基礎，上開規
定所謂適用法規顯有錯誤，對第三審判決言，應依據第二審判決
所確定之事實而為之法律上判斷，有適用法規顯有錯誤之情形為
限。本件前訴訟程序第二審係以：五九四地號等土地既屬合夥團
體所有，借名登記在蕭足名下，則合夥對於蕭足有請求辦理五九
四地號等土地所有權移轉登記之權利，嗣經再審原告甲○○與再
審被告於六十八年間合夥析產協議，將五九四地號等土地分配予
再審被告，則再審被告自取得對蕭足之上開權利。參以蕭足將五
九四地號等土地所有權狀及過戶所需文件交付再審被告，顯見蕭
足知悉並予同意，自對蕭足發生效力，再審被告已成為五九四地
號等土地之實際所有權人。又依台北市政府地政處七十三年北市
地五字第四一六二一號公告，可證優先買回配售系爭土地係五九
四地號等土地被徵收所衍生之權利，自屬原五九四地號等土地所
有權人所應享有之權利。再審被告既係五九四地號等土地之實際
所有權人，自得請求蕭足交付該權利之變型所得土地徵收補償費
，及該權利所衍生之優先買回配售系爭土地所有權移轉登記之權
利。蕭足於七十七年三月十一日將系爭土地出賣與訴外人林慶壽
，並辦畢移轉登記，致不能履行將系爭土地所有權移轉登記予再
審被告之義務。再審被告自得依民法第二百二十六條第一項規定
，請求蕭足賠償損害。又蕭足於七十三年十一月間將其領取土地
徵收補償費交付再審被告，並於同月三日配合再審被告提出優先
買回配售土地之聲請，顯已承認再審被告對其有上述權利，則自
斯時起，算至再審被告提起本件訴訟日，並未逾十五年請求權時
效。從而，再審被告依據受讓借名登記契約關係所生移轉登記請
求權、民法第二百二十六條第一項之給付不能損害賠償請求權及
繼承之法則，請求再審原告連帶給付四千七百七十二萬三千五百
四十二元本息部分，為有理由，爰為再審原告敗訴之判決。原確
定判決以其於法並無違誤，因而予以維持，駁回再審原告第三審
之上訴，核無適用法規顯有錯誤之情形。又原確定判決以再審原
告甲○○與再審被告於六十八年間合夥析產協議，將五九四地號
等土地分配予再審被告，則再審被告自取得對蕭足請求土地移轉
登記之權利，成為五九四地號等土地之實際所有權人，而非謂其
成為法律上之所有權人。又請求土地移轉登記之權利，性質上雖
為債權，惟仍屬財產權之一種，為既存法律體系上所明認之權利
，自應受到保護，如因可歸責於債務人之事由，致債權內容不能
實現時，債務人即應構成給付不能之債務不履行的損害賠償責任
。原確定判決以蕭足於七十七年三月十一日將五九四地號等土地
被徵收所衍生優先買回配售之系爭土地出賣與訴外人林慶壽，並
辦畢移轉登記，致不能履行將系爭土地所有權移轉登記予再審被
告之義務，再審被告自得依民法第二百二十六條第一項規定，請
求蕭足賠償損害，所持之法律見解並無適用法規顯有錯誤之情事
。另學說上所謂之爭點效，尚未成為判例，且須具備一定之要件
始能適用，原確定判決未予採酌，亦無適用法規顯有錯誤可言。
至其餘有關認定事實、取捨證據之部分，核與適用法規顯有錯誤
無涉。再審意旨，指摘原確定判決適用法規顯有錯誤，聲明廢棄
，非有理由。
據上論結，本件再審之訴為無理由，依民事訴訟法第七十八條，
判決如主文。
中    華    民    國  九十七  年    七    月   十七   日
                      最高法院民事第六庭
                          審判長法官  朱  建  男
                                法官  顏  南  全
                                法官  林  大  洋
                                法官  鄭  傑  夫
                                法官  蘇  清  恭
      本件正本證明與原本無異
                                      書  記  官
中    華    民    國  九十七  年    七    月  二十八  日
                                                      Ｅ


司法院資訊處製作；財團法人民間司法改革基金會備份。
